【裁判字號】    95,台上,2868
【裁判日期】    951220
【裁判案由】    請求優先承買土地等
【裁判全文】
最高法院民事判決            九十五年度台上字第二八六八號
上  訴  人  甲○○
訴訟代理人  林清源律師
被 上訴 人  中國人壽保險股份有限公司
法定代理人  辛○○
被 上訴 人  禾和開發事業有限公司
法定代理人  壬○○
被 上訴 人  世祺股份有限公司
法定代理人  壬○○
            癸○○
被 上訴 人  永鴻股份有限公司
法定代理人  壬○○
            癸○○
            子○○
被 上訴 人  將星開發股份有限公司
法定代理人  丑○○
被 上訴 人  乙○○
            丙○○
            丁○○
            戊○○
            己○○
            周堂
            庚○○
上列當事人間請求優先承買土地等事件，上訴人對於中華民國九
十四年十二月十四日台灣高等法院第二審判決（九十四年度上字
第一五五號），提起上訴，本院判決如下：
    主  文
原判決廢棄，發回台灣高等法院。
    理  由
本件上訴人主張：伊於民國七十三年十月二十二日向台灣省購買
門牌號碼為台北市○○路○段五巷一弄七號房屋（下稱系爭房屋
），就該屋坐落基地即台北市○○區○○段三小段五四六之一地
號土地（下稱系爭土地），與該地原所有人祭祀公業周廣星間有
不定期限之租賃關係。嗣祭祀公業周廣星之派下員即被上訴人周
堂、乙○○、丙○○（下稱周堂等三人）於七十四年七月十
五日以每平方公尺新台幣（下同）三萬零二百四十七元七角之價
格，將該地出售與被上訴人丁○○，並於八十三年三月二十三日
移轉登記與丁○○所有，丁○○於同日再移轉登記與被上訴人戊
○○所有，戊○○於同年九月十二日復將之移轉登記與被上訴人
中國人壽保險股份有限公司所有，該公司於八十四年六月十四日
移轉登記與被上訴人己○○所有，己○○於八十四年七月十五日
移轉登記與被上訴人禾和開發事業有限公司、世祺股份有限公司
、永鴻股份有限公司共有，該等公司於八十五年十月二十四日再
移轉登記與被上訴人己○○所有，己○○於八十八年十月二十六
日移轉登記與中國人壽公司所有，該公司於九十年八月二十日移
轉登記與被上訴人將星開發股份有限公司所有，該公司於九十一
年五月十三日移轉登記與己○○所有，己○○於九十二年六月二
十日移轉登記與被上訴人庚○○所有。因祭祀公業周廣星及周
堂等三人並未通知伊優先購買，故被上訴人就系爭土地所為之各
次移轉，依土地法第一百零四條規定，均不得對抗伊等情。求為
確認伊就系爭土地有優先購買權存在，並命被上訴人塗銷上開各
次所有權移轉登記，及命周堂等三人應依系爭土地出售被上訴
人丁○○相同條件，與伊訂立買賣契約，並將該地移轉登記與伊
所有之判決。
被上訴人則以：上訴人於原法院八十五年度重上字第八四號戊○
○訴請其拆屋還地等事件審理時，已知系爭土地之買賣條件，其
未主張優先承買權，反以買賣不破租賃為抗辯，應認其已默示拋
棄優先購買權等語，資為抗辯。
原審維持第一審所為上訴人敗訴之判決，駁回其上訴，係以：上
訴人主張之事實，固據提出土地登記簿謄本等件為證。惟原法院
於八十五年度重上字第八四號被上訴人戊○○訴請上訴人拆屋還
地民事事件審理時，曾調閱內附周堂等三人與丁○○就系爭土
地所立買賣契約之台灣台北地方法院八十一年度重訴字第四一一
號民事卷，於八十五年六月十七日準備程序提示該卷與包含上訴
人在內之兩造當事人，上訴人並於同年月二十一日閱卷，參以上
訴人之起訴狀記載：「原告依法尤有主張依被告周堂、乙○○
、丙○○三人與被告丁○○之買賣契約同一條件優先購買系爭土
地之權」等語，可見上訴人於原法院上開民事事件審理時，已知
系爭土地之買賣條件，其當時並未主張優先購買權，僅以買賣不
破租賃為由抗辯，應認其已默示拋棄優先購買權，自不得再行主
張就系爭土地仍有優先購買權存在。從而，上訴人請求確認其就
系爭土地有優先購買權存在，及請求被上訴人塗銷渠等間就系爭
土地之所有權移轉登記，暨請求周堂等三人應依系爭土地出售
被上訴人丁○○相同條件，與其訂立買賣契約，並將該地移轉登
記與其所有，洵非正當，不應准許等詞，為其判斷之基礎。
查基地承租人就土地法第一百零四條第一項所定之優先購買權，
固得於知悉土地買賣之條件後，以明示或默示之方式表示拋棄；
惟所謂默示之意思表示，係指依表意人之舉動或其他情事，足以
間接推知其效果意思者而言，若單純之沈默，則除有特別情事，
依社會觀念可認為一定意思表示者外，不得謂為默示之意思表示
。上訴人於原法院八十五年度重上字第八四號民事事件審理時，
縱已知悉系爭土地之買賣條件，而未主張優先購買權，且以買賣
不破租賃為抗辯，惟卷附原法院上開事件民事判決 (見原審卷外
證物）記載，上訴人除為上開抗辯外，亦抗辯：「系爭土地自該
祭祀公業出售丁○○而被上訴人中國人壽保險公司，均未依土地
法第一百零四條通知渠（即上訴人）優先承購，其所有權之移轉
為無效」等語（見該判決第四頁）。上訴人於上開事件審理中，
既已就出租人出售系爭土地未通知其優先購買，表明是項所有權
之移轉對其不生效力，能否謂其有默示拋棄優先購買權之意思，
即非無疑。原審就此未加審酌，遽認上訴人已拋棄優先購買權，
進而為其敗訴之判決，不無可議。上訴論旨，指摘原判決違背法
令，求予廢棄，非無理由。末查上訴人主張系爭土地原屬祭祀公
業周廣星所有，倘乙○○、同信男等二人並非該公業之管理人，
渠等何以得將該土地出售並移轉登記與被上訴人丁○○？又渠等
並非系爭土地之所有人，上訴人何以得對之行使優先購買權（上
訴人聲明請求渠等就系爭土地與其訂立買賣契約，並將系爭土地
移轉登記為其所有）？案經發回，應予闡明，以利判斷，附此敘
明。
據上論結，本件上訴為有理由。依民事訴訟法第四百七十七條第
一項、第四百七十八條第二項，判決如主文。
中    華    民    國  九十五  年   十二   月   二十   日
                      最高法院民事第一庭
                          審判長法官  林  奇  福
                                法官  陳  國  禎
                                法官  陳  重  瑜
                                法官  王  仁  貴
                                法官  劉  靜  嫻
      本件正本證明與原本無異
                                      書  記  官
中    華    民    國  九十六  年    一    月    四    日
                                                      v


司法院資訊處製作；財團法人民間司法改革基金會備份。
